臺灣高等法院臺南分院民事判決　　　　　 99年度上字第179號
上　訴　人　尤博義
　　　　　　尤惠民
兼上列一人
訴訟代理人　尤州
被 上 訴人　尤永祺
上列當事人間請求分割共有物事件，上訴人對於中華民國99年7
月12日臺灣臺南地方法院第一審判決（99年度訴字第607號）提
起上訴，本院於100年2月22日言詞辯論終結，判決如下：
    主      文
上訴駁回。
第二審訴訟費用由上訴人尤州負擔。
    事實及理由
一、按請求分割共有物之訴，為固有必要共同訴訟，其訴訟標的
    對於共同訴訟之各人必須合一確定。本件雖僅有尤州提起
    上訴，然依民事訴訟法第56條第1款之規定，其等上訴效力
    及於同造共同訴訟人尤博義、尤惠民等人，爰均併列為上訴
    人。
二、被上訴人主張：附表所示之不動產（下稱系爭不動產），為
    兩造所共有，應有部分各為四分之一，現為上訴人尤惠民、
    尤州所占用，兩造就系爭不動產並無不予分割之協議，且
    無不能分割之情事；而系爭不動產建物係四層透天樓房，每
    層面積不同，價值各異，又有騎樓，難以原物分割。另有關
    同段第58地號土地，係面臨公園路45巷，可由該巷路出入，
    僅係因臨近房屋超越建築，以致阻礙該地號出入，且該地號
    之共有人與系爭不動產共有人非全部相同，無法一併處理，
    爰請求裁判分割，並以變價分割，分配價金為當。原審准許
    伊請求，於法並無不合等語。併答辯聲明：(一)上訴駁回。
    (二)第二審訴訟費用由上訴人負擔。
三、上訴人方面：
(一)上訴人尤州、尤惠民辯稱：(一)伊現在居住在系爭不動產建
    物，對系爭不動產無法為現物分割不爭執，惟苟要分割，應
    將臨近之同段第58地號土地暨其上建物一併處理，因系爭不
    動產基地係由台南市○○區○○段二小段72－2、72－3、72
    －9、72－12地號土地所組成，相鄰第58地號土地其上坐落
    分建成前後二棟獨立的三層樓建物，前棟臨公園路45巷，後
    棟則與系爭建物相通，共用樓梯。若本案不把第58地號土地
    屬於兩造應有部分一併納入考量，將形成系爭不動產一旦拍
    定，而與之相通坐落第58地號土地的後棟三層樓建築物各層
    樓之間無樓梯可上下，豈不變成空中樓閣獨立於眾建築物之
    中，對外也無道路可供通行；又第58地號土地是伊祖父，也
    是被上訴人之父及其兄長兩人各繼承二分之一，並未分割，
    對外也無道路可通行。經伊祖父再過戶，及兄弟間買賣變成
    第58地號土地是兩造分得應有部分八分之一。(二)又系爭不動
    產實係自先祖三代經營下來之大宅之一部分，若就此部分獨
    立分割變賣，將導致其餘相連不可分之尤家祖宅，形成無對
    外通道之袋地，亦將使原屬一體相連之尤家大宅，分析為三
    ，蓋此系爭不動產是自伊祖父（即被上訴人之父）擴張原祖
    宅規模自光復前後辛苦收購建築而來，其身前即交代祖宅永
    世為尤家男系子孫不得變賣。被上訴人亦知祖父生前之意志
    如此，仍執意分析尤家大宅，將導致尤家大宅有淪為異姓人
    所有之危險，顯已違父志，而分割方法數端，非必出於變價
    分割一途，系爭不動產現為伊與父親所居住，亦為父親長久
    居住維護管理者，其原物分割已有可能引發其他袋地爭訟。
    (三)原審未考量坐落第58地號土地上後棟建物與系爭建物相通
    ，前棟要預留通路給後棟住家出入，真是一廂情願之說，談
    何容易？又要興訟才能解決，法院豈不鼓勵人民興訟？(四)被
    上訴人意在分析先父與伊父窮盡一生所經營購建之一完整祖
    宅，雖有提出示意圖，但有故意不予充分說明隱瞞現場事實
    ，製造新問題而難以善後。(五)另系爭不動產建物範圍，尚有
    自兩造被繼承人生前擴建而相連延伸至鄰地即同地段72-13
    號土地上後方之不可分之未保存登記建物，亦是兩造被繼承
    人所購而借名登記於被上訴人名下，攸關系爭不動產建物範
    圍之確認，及將來執行標的範圍，應一併查明確認等語。上
    訴人尤惠民另辯稱：不同意分割，系爭不動產係祖母所留，
    祖母有交代不得變賣祖產，所以子孫應不能分割，而系爭不
    動產確無法為現物分割等語。併上訴聲明：(一)原判決廢棄。
    (二)被上訴人第一審之訴駁回。(三)第一、二審訴訟費用由被上
    訴人負擔。
(二)上訴人尤博義辯稱：同意採用變價分割，而系爭不動產確不
    能以現物分割等語。併上訴聲明：請依法判決。
四、被上訴人主張系爭不動產，為兩造所共有，應有部分各為四
    分之一，現為上訴人尤惠民、尤州所占用等事實，業經提
    出系爭不動產示意圖、建物登記謄本、土地登記謄本、建物
    稅籍證明書等為憑（見原審司南調字卷第6-15頁、原審訴字
    卷第11頁），且為上訴人所不爭（見原審訴字卷第25頁），
    復經本院勘驗現場屬實，堪信為真實。
五、按各共有人得隨時請求分割共有物；又共有物之分割方法，
    不能協議決定者，而以原物分配顯有困難時，法院得因任何
    共有人之聲請，命為變賣共有物，以價金分配於各共有人，
    民法第823條第1項前段、第824條第2項分別定有明文。經查
    ：
(一)本件系爭不動產為兩造所共有，土地地目為建地，其上復有
    建物存在，當無不能分割之情事；而被上訴人主張兩造就系
    爭土地並無訂立不分割之特約，迄無法達成協議分割，雖為
    上訴人尤州、尤惠民所否認，辯稱祖父或祖母交代不得變
    賣祖產等語，惟未提出遺囑或其他書面證明資料，且縱祖母
    有該交代，亦屬勉勵子孫之言語，並非等同於兩造有不予分
    割之協議，所辯委無可取，是兩造就分割之方法顯難為一致
    之協議。另上訴人尤州、尤惠民所稱應將臨近之同段第58
    地號土地暨其上建物一併處理部分，經核系爭土地之共有人
    與本件不動產共有人為兩造之情形並非相同，有土地登記第
    二類謄本在卷可稽（見本院卷第32-34頁），且非屬本件請
    求分割之標的，無從為一併處理，且依被上訴人所提示意圖
    ，該同段第58地號土地確係面臨公園路45巷，依該地籍示意
    圖所示（見原審司南調字卷第6頁），應可利用公園路45巷
    而到達公路，復經本院勘驗現場屬實，製有勘驗筆錄及現場
    圖可稽（見本院卷第42-43頁），又據上訴人尤啟州、尤惠
    民陳稱：（同段地號58號、72-13地號，是後來打通或係之
    前就已打通？）使用地號58號及72-13地號部分，在我祖父
    蓋好就已經打通使用，從我有記憶之後就已經打通在使用等
    語（見本院卷第67頁反面）。足徵上訴人尤啟州、尤惠民所
    述系爭不動產建物擴建，實係原為各自獨立建物，嗣為使用
    方便予打通使用，並無礙於原本各自獨立性。又上訴人尤啟
    州等縱與被上訴人間另有72─13地號之拆屋還地訴訟，亦與
    本件分割共有物無關，上訴人尤州、尤惠民請求俟上開訴
    訟判決後，再續行本件訴訟，核無必要，亦於法無據，均無
    從與本件分割共有物併為處理。是上訴人尤惠民、尤州二
    人所陳內容，均無從資為本件不動產不得分割之理由，此外
    復無其他證據得憑以認定系爭不動產有何不能分割之情事或
    不予分割之協議，從而本件被上訴人請求分割共有物，自無
    不合，應予准許。
(二)關於分割方法：系爭不動產為四層透天樓房，每層面積不同
    ，價值各異，又有騎樓，難以原物分割等情，均為兩造所不
    爭執（見原審訴字卷第30頁），本院亦認無從為現物分割。
    參酌原審協調兩造是否可由共有人一人協議價購，仍無法達
    成共識，現住人尤州、尤惠民於本院復明確表示無法補償
    其他共有人（見本院卷第48頁反面），致無從為原物分割，
    而被上訴人及上訴人尤博義均主張變價分額（見本院卷第22
    、48頁反面）則為求兩造間之公允，認被上訴人主張以變價
    分割，以價金分配其他共有人，尚屬可採。
六、綜上所述，被上訴人主張其為系爭不動產共有人，依民法第
    823條規定請求判決分割該不動產，就分割方法以原物分配
    顯有困難，而認變價分割，以價金分配共有人，較能兼顧各
    共有人間公平合理之原則，應較可採。是則原判決以之為分
    割方案判決分割，於法並無違誤。上訴意旨指摘原判決不當
    ，求予廢棄改判，為無理由，應予駁回。本件事實已臻明確
    ，兩造其餘攻擊防禦方法及證據資料，核與判決結果不生影
    響，無一一論述必要，併予敘明。
七、據上論結，本件上訴為無理由，依民事訴訟法第449條第1項
    、第78條，判決如主文。
中    華    民    國    100   年     3   月     4    日
                  民事第一庭    審判長法  官  丁振昌
                                      法  官  李素靖
                                      法  官  高明發
上為正本係照原本作成。
如不服本判決，應於收受送達後20日內向本院提出上訴書狀，其
未表明上訴理由者，應於提出上訴後20日內向本院補提理由書狀
（均須按他造當事人之人數附繕本）上訴時應提出委任律師或具
有律師資格之人之委任狀；委任有律師資格者，另應附具律師資
格證書及釋明委任人與受任人有民事訴訟法第466條之1第1項但
書或第2項（詳附註）所定關係之釋明文書影本。如委任律師提
起上訴者，應一併繳納上訴審裁判費。
中    華    民    國   100    年    3     月    7     日
                                      書記官  王全龍
【附註】
民事訴訟法第466條之1：
(1)對於第二審判決上訴，上訴人應委任律師為訴訟代理人。但上
  訴人或其法定代理人具有律師資格者，不在此限。
(2)上訴人之配偶、三親等內之血親、二親等內之姻親，或上訴人
  為法人、中央或地方機關時，其所屬專任人員具有律師資格並
  經法院認為適當者，亦得為第三審訴訟代理人。
民事訴訟法第466條之2第1項：
  上訴人無資力委任訴訟代理人者，得依訴訟救助之規定，聲請
  第三審法院為之選任律師為其訴訟代理人。
附表：
┌───┬───────────────────┬─────────────────┐
│      │土地部分：台南市○○區○○段二小段    │建物部分：台南市○○區○○段二小段│
│共有人│                                      │第143建號                         │
│姓  名├────┬───────┬──────┼─────────────────┤
│      │地    號│面積          │應有部分比例│應有部分比例                      │
├───┼────┼───────┼──────┼─────────────────┤
│尤永祺│72-2    │30平方公尺    │四分之一    │四分之一                          │
├───┼────┼───────┼──────┼─────────────────┤
│尤博義│72-3    │28平方公尺    │四分之一    │四分之一                          │
├───┼────┼───────┼──────┼─────────────────┤
│尤惠民│72-9    │10平方公尺    │四分之一    │四分之一                          │
├───┼────┼───────┼──────┼─────────────────┤
│尤州│72-12   │20平方公尺    │四分之一    │四分之一                          │
└───┴────┴───────┴──────┴─────────────────┘